【裁判字號】    97,上更(一),62
【裁判日期】    970424
【裁判案由】    毒品危害防制條例
【裁判全文】
臺灣高等法院臺中分院刑事判決      97年度上更(一)字第62號
上  訴  人
即  被  告  乙○○
                    現於臺灣雲林監獄執行中
選任辯護人  鐘為盛律師
上列上訴人因毒品危害防制條例案件，不服臺灣彰化地方法院94
年度訴字第2048號中華民國95年 1月25日第一審判決（起訴案號
：臺灣彰化地方法院檢察署94年度偵字第6938號），提起上訴，
業經判決，經最高法院發回更審，本院判決如下：
    主  文
原判決關於乙○○販賣第一級毒品及定執行刑部分撤銷。
乙○○連續販賣第一級毒品，累犯，處有期徒刑玖年；販賣第一
級毒品所得之新臺幣參萬肆仟肆佰元沒收，如全部或一部不能沒
收時，以其財產抵償之；未扣案之0000000000號之行動電話壹支
（含SIM卡壹張）沒收，如全部或一部不能沒收，追徵其價額。
    犯罪事實
一、乙○○（綽號「二齒」）於民國92年間，因違反毒品危害防
    制條例案件，經法院判處有期徒刑4月確定，甫於 93年5日8
    日執行完畢。其猶未知悔悟，明知海洛因係毒品危害防制條
    例第 2條第2項第1款所列管之第一級毒品，不得非法持有、
    販賣，竟基於販賣第一級毒品海洛因以營利之概括犯意，以
    其持用之0000000000號行動電話（未扣案）供作聯絡工具：
  (一)其於94年4月28日、4月29日及同年5月1日，由劉家華以其住
    家之00-0000000號電話及其所有之0000000000號行動電話，
    撥打乙○○上揭行動電話，向乙○○聯絡購買海洛因，乙○
    ○即至劉家華之彰化縣埔心鄉○○村○○路 ○段153巷2弄22
    號之 1住處，或由劉家華前往乙○○之彰化縣員林鎮○○路
    35號6樓之1租屋處，由乙○○先後將海洛因各以新台幣（下
    同）1000元、2000元及3000元之價格販售予劉家華 3次，其
    中之3000元則用以抵償乙○○積欠劉家華5000元中之3000元
    ，乙○○因販賣而取得之財物為3000元。
  (二)自94年4月間某日起至同年6月24日乙○○被羈押於彰化看守
    所之前某日止，由陳志明以其所有之0000000000號行動電話
    ，撥打乙○○上揭行動電話，連續向乙○○購買海洛因 4次
    ，其中1次為500元，另3次均為300元，其交易方式為 2人相
    約至彰化縣員林鎮○○路35號「臺灣巨蛋便利商店」前，由
    乙○○交付陳志明海洛因，並由陳志明交付其所購買海洛因
    之代價，乙○○販賣海洛因予陳志明計取得財物1400元。
  (三)自94年4月間某日起至同年6月24日乙○○被羈押於彰化看守
    所之前某日止，由蔣宗能以其所有之0000000000號及000000
    0000號行動電話，撥打乙○○所持用之上開行動電話，連續
    向乙○○購買海洛因共25次，其中3000元的2次，2000元的1
    次，其餘22次均為1000元。其等交易方式為 2人相約至彰化
    縣員林鎮○○路35號6樓之1乙○○租屋處之樓下，由蔣宗能
    將購買海洛因之代價置於該處電梯內交予乙○○，乙○○再
    將其所購買之海洛因置於該處電梯內交由蔣宗能拿取，乙○
    ○販賣海洛因予蔣宗能計取得財物3萬元。
二、案經彰化縣警察局田中分局報請臺灣彰化地方法院檢察署檢
    察官偵查起訴。
    理  由
壹、證據能力部分：
一、按被告以外之人於審判外之言詞或書面陳述，除法律有規定
    者外，不得作為證據。被告以外之人於偵查中向檢察官所為
    之陳述，除顯有不可信之情況者外，得為證據。刑事訴訟法
    第159條第1項、第 159條之1第2項分別定有明文。查，證人
    陳志明、劉家華、蔣宗能於偵查中向檢察官所為證述，雖係
    被告以外之人於審判外之言詞陳述，為傳聞證據，然其等於
    偵查中向檢察官所為之證述，既經具結在案，已足以擔保其
    等證言之真實姓，且本院審酌該等言詞陳述係證人出於自由
    意識所為，又無其他證據足認該等陳述有何顯不可信之情事
    等一切情況，依刑事訴訟法第 159條之1第2項規定，堪認上
    開證人於偵訊中之證述均具有證據能力。
二、又被告以外之人於檢察事務官、司法警察官或司法警察調查
    中所為之陳述，與審判中不符時，其先前之陳述具有較可信
    之特別情況，且為證明犯罪事實存否所必要者，得為證據，
    刑事訴訟法第159條之2定有明文。而所謂「較有可信之特別
    情況」，應就前後陳述時之各種外部情況進行比較，以資決
    定何者外部情況具有可信性，所稱之「外部情況」，一般應
    考量：(1)證人作證時間之間隔：即證人之陳述是否係在記憶
    猶新之情況直接作成；(2)有意識的迴避：即證人先前陳述時
    若被告未在場，證人直接面對詢問警員所為陳述應較為坦然
    ；(3)受外力干擾：即證人單獨面對司法警察（官）所為之陳
    述，程度上較少會受到強暴、脅迫、詐欺、利誘或收買等外
    力之影響，其陳述應較趨於真實；(4)事後串謀：即證人對警
    察描述其所目睹情形，因較無時間或動機去編造事實，客觀
    上亦較難認與被告間有勾串情事，其陳述具有較可信性；(5)
    警詢時有無辯護人、代理人或親友在場：如有上開親誼之人
    在場，自可期待證人為自由從容之陳述，其證言之可信度自
    較高；(6)警詢所製作之筆錄記載是否完整：如上開筆錄對於
    犯罪之構成要件、犯罪態樣、加重減輕事由或起訴合法要件
    等事實或情況，均詳實記載完整，自可推定證人之陳述，與
    事實較為相近，而可信為真實。故證人之陳述係在上開特別
    可信之情況下所為，則虛偽陳述之危險性不高，雖係審判外
    之陳述，或未經被告反對詰問、對質，仍得承認其有證據能
    力。查，證人陳志明、蔣宗能於警詢均證述係向被告購買海
    洛因等語，其 2人嗣於偵查、原審及本院上訴審時或證稱：
    係與被告合資購買毒品，或證稱：係委託被告代為購買或調
    毒品云云（詳如後述)，然其2人上開於偵查、原審及本院上
    訴審所證均有瑕疵，而不足採信（詳如後述)，反觀其2人於
    警詢所證，不僅距離案發時較為接近，記憶最為深刻，且當
    時被告又未在場，其直接面對詢問之警員所為陳述較為坦然
    ，且無與被告串供之虞，而其 2人於警詢所證均屬實在等情
    ，亦據其2人於原審證述在卷（見原審卷第62、65頁)，警員
    於製作筆錄時既無不法取供之情形，證人之陳述自較為真實
    ，依上開說明，其2人之警詢筆錄應較其2人嗣於偵查、原審
    及本院上訴審所證具有可信之特別情況，且為證明被告犯罪
    事實存否所必要，應有證據能力，合先敘明。
貳、實體部分：
一、訊據上訴人即被告乙○○（下稱被告）對於其所持用之0000
    000000號行動電話有與證人劉家華、陳志明、蔣宗能等人聯
    繫通話，及其於上揭時、地，有交付海洛因予該 3名證人之
    事實均坦承不諱，惟矢口否認有販賣第一級毒品之犯行，辯
    稱：伊係與劉家華、陳志明、蔣宗能等人共同出錢合資去向
    綽號『老芋』之中年男子購買海洛因，或幫人去向該『老芋
    』之人購買海洛因，伊並未從中賺取利潤或差價，亦無任何
    販賣海洛因之犯行云云。
二、經查：
  (一)被告販賣海洛因予劉家華部分。
  1.此部分之犯罪事實，業據證人劉家華於 94年9月20日偵訊中
    具結證稱：「（問：《提示監聽譯文》94年4月28日下午4時
    5分，你撥打乙○○之 0000000000電話，對於其通話內容何
    意見？）這是我要跟乙○○買1000元海洛因的量」、「（問
    ：你們約在何處交易？）他拿到我家客廳給我」、「（問：
    在 94年4月29日晚上11時56分，你撥打乙○○手機的通話內
    容，有何意見？）這一通我在他員林的租屋處，應該是別人
    租的，我跟他購買2000元的海洛因」、「（問： 94年4月28
    、29日2次交易，乙○○是否有交付海洛因給你？)有各交付
    1000及2000元的海洛因的量給我．．．」等語（見偵卷第13
    頁)；其於原審亦具結證稱：「（問：請提示監聽譯文第6頁
    第3段、第 7段及第11段《即94年4月28、29日之部分》，對
    內容有何意見？）（提示)我有這樣講，1張就是指1000元的
    海洛因，這次是叫他拿去我家給我，他也有拿來給我。但我
    沒有錢，隔幾天一同去買海洛因的時候才給他」、「（問：
    請提示監聽譯文第6頁最後1段，對內容有何意見？）（提示
    ）那是我開車去，我打電話給他說要2000『女』，就是指要
    2000元的海洛因，要他聯絡，他就打電話去找朋友買海洛因
    」、「（問：請提示監聽譯文第7頁倒數第2段《即94年5月1
    日之部分》，對內容有何意見？）（提示）那是我說要3000
    元的海洛因，電話中我都是講簡短的而已，講 2句話就知道
    了，都是長話短說」、「（問：這幾次只有 1次他拿海洛因
    給你，你沒有當場拿錢給他？）是」、「（問：被告有無欠
    你錢？）有，那是我借給他的，後來就用電話譯文中之5000
    元抵銷」、「（問：尚有2000元？）因為他沒有錢，所以不
    用還」等語甚明（見原審卷第79頁反面、第80頁）。查證人
    劉家華與被告係認識10餘年之友人，與被告並無冤仇，此為
    被告所供承在卷（見原審卷第81頁），其證詞之可信度本即
    甚高，證人劉家華迭於偵訊及原審所證述之內容，其向被告
    購買海洛因之時間、金額均相符，證人劉家華上開所證應堪
    採信。
  2.證人劉家華雖於原審及本院上訴審曾證稱：伊係打電話給被
    告一同合買海洛因云云（見原審卷第77頁，本院上訴審卷第
    130頁)，於本院上訴審更證稱：伊在偵訊時證述伊曾打電話
    向被告購買毒品，且被告亦曾將海洛因拿到伊家中客廳給伊
    ，係因當時毒癮發作，人不舒服，才亂講的云云（見本院上
    訴審卷第130頁反面)。惟觀證人劉家華於原審證稱：「（問
    ：被告的海洛因從何來？)被告介紹1個朋友，我開車載被告
    去與那個朋友見面」、「（問：該朋友的姓名、綽號？）我
    都不知道」、「（問：何人聯絡那個朋友？）都是我先打電
    話給乙○○，約10至15分鐘後見面，如果騎機車的話，我們
    1人騎乘1台，開車的話就我載他，我們騎機車有 2次，開車
    也有2次，我開車2次，都是我去被告員林新生路被查獲的那
    裡去載他，騎機車的2次，都是1人騎乘1台，2次都是他騎機
    車來我家埔心鄉找我，到我家車程約10分鐘，所以講完電話
    ，15分鐘後我們就會合」、「（問：會合之後去哪裡？）去
    找那個朋友，4次中有1次去員林大潤發， 1次去永靖鄉○○
    路與中山路交叉路口有一家7－11超商，第3次是去被告新生
    路租屋處附近，第4次是在我家對面的ABC保齡球館，保齡球
    館是位在員林鎮○○路，剛好在埔心鄉與員林鎮交界處」、
    「（問：那個朋友長相為何？）男的，4次都是同1個人，他
    都坐在車上，自己 1個人，開深墨綠色轎車，他只有將車窗
    搖下來而已，可能比我高一點，身材比我壯，我55公斤，16
    2公分，膚色比我白，看起來比我大幾歲，我 57年次，他大
    約大我4、5歲，看起來就是40幾歲」、「（問：你們到了之
    後，如何向他買海洛因？）我們在路邊等，該男子到了之後
    會打電話給被告，見面之後，該名男子將車窗搖下來，被告
    拿了就走了，我們如果騎機車就在路邊等，如果開車，我們
    就在車上等，如果開車，我們 2輛車就會併排，他從他乘客
    座車窗將海洛因給我，我從駕駛座搖下車窗把錢給他，如果
    騎機車，就是被告下機車靠近該名男子駕駛座的車窗交易」
    、「（問：你與二齒同時購買的話，會買多少錢？）我有時
    候買1、2000元，但他有時候會買3、4000元，我們曾經一起
    購買5、6000元，該名男子拿給我們1大包，我們回去後才分
    裝，用杓子目測分裝，如果我買2000元，他買4000元，就分
    3個袋子，我拿1包，他拿2包，如果1人出1000元，就1人1半
    」云云（見原審卷第78、79頁）；但被告於原審則供稱：「
    （問：劉家華打電話給你幾次要購買海洛因？)2次有拿到」
    、「（問：劉家華打電話給你的情形？）他在他家先打電話
    給我說他要買『查某』，他就來我家樓下，到了之後打電話
    給我，我才下來，我自己沒有車，劉家華開他的車載我一起
    去找『老芋』購買海洛因，我有跟『老芋』說要介紹給劉家
    華認識，『老芋』不要跟劉家華認識，所以每次都要我幫他
    買，劉家華家就在ABC保齡球館旁，劉家華載我到ABC保齡球
    館之後，劉家華就在家裡等，劉家華沒有與『老芋』見面，
    由我跟『老芋』拿海洛因，我再拿到劉家華家給他」、「（
    問：你說有2次拿到海洛因，各出多少？)第1次是1人各出10
    00元，『老芋』交給我2包海洛因，我就將1包交給劉家華，
    『老芋』那裡都是分裝好的，我有曾經買過500元1包，從50
    0元到 5000元的海洛因都有分裝好的，『老芋』都在遊藝場
    打電玩，他都會將毒品藏在草堆裡，我替劉家華拿過 2次海
    洛因，都是我跟劉家華合資一起去買的，我並沒有用這個賺
    錢，我只是傻傻的幫人拿，沒有販賣」、「（問： 2次是否
    都是劉家華開車載你到 ABC保齡球館之後，劉家華回到他家
    等你拿到海洛因後再到劉家華家拿給他？）是」、「（問：
    這2次『老芋』如何到ABC保齡球館？)『老芋』在ABC保齡球
    館裡面，我去裡面找他，拿錢給他後，他出來外面到他車上
    拿海洛因給我， 2次都是這樣」、「（問：『老芋』開的車
    型？）裕隆NISSON金色轎車，劉家華都沒有看到」、「（問
    ：你拿到海洛因後，是否馬上到劉家華家拿給他？）是，他
    都在家裡等我」等語，觀諸證人劉家華於原審上開所證與被
    告於原審所述，其中關於：劉家華是否見過被告向其購買
    毒品之人「老芋」；「老芋」所駕駛車輛之顏色；與「
    老芋」相約購買毒品之次數及地點；「老芋」如何交付毒
    品予被告及被告取得毒品後如何交付毒品予劉家華之方式；
    「老芋」分裝毒品之方式等情節， 2人所供均大相逕庭，
    且證人劉家華於偵訊時係證稱向被告購買毒品海洛因，而未
    提及曾與被告共同購買海洛因之情，足見證人劉家華於原審
    及本院始證稱：伊係出資與被告共同向「老芋」購買毒品云
    云，顯係事後迴護被告之詞，不足採信。至劉家華於偵訊所
    言確屬實在，檢察官亦無不法取供等情，亦據劉家華於原審
    證述在卷（見原審卷第79頁），故其於本院上訴審所稱：伊
    於偵訊時毒癮發作，人不舒服，才亂講云云，亦不足採信。
  (二)被告販賣海洛因予陳志明部分。
  1.被告確有於犯罪事實欄所示之時、地，販賣海洛因予陳志明
    等情，業據證人陳志明於 94年7月26日警詢時證稱：「我從
    94年 4月份開始吸食海洛因時，即向綽號『二齒』（即被告
    ）之男子購買，剛開始是綽號『二齒』免費提供（被告轉讓
    毒品與陳志明部分，經原審判處有期徒刑1年6月，嗣經被告
    撤回上訴確定）。後來我有用金錢向綽號『二齒』購買，我
    與綽號『二齒』的交易地點在彰化縣員林鎮○○路35號『台
    灣巨蛋便利商店』前，我每次與綽號『二齒』交易的金額約
    500至600元。我與綽號『二齒』認識約3至5年，我均使用我
    持有之0000000000號電話，與綽號『二齒』之0000000000號
    電話聯繫購買毒品之事宜，我與綽號『二齒』並無仇隙」等
    語（見警卷第9頁)。查，被告與陳志明認識多年，此業據被
    告於警詢供述在卷（見警卷第3頁)，是陳志明指稱其毒品來
    自被告，應無誤認之虞，而被告與陳志明彼此間並無仇隙，
    亦據陳志明於警詢陳述在卷，衡情陳志明應無故意攀陷被告
    之理，觀之陳志明之上開警詢筆錄，其就所施用之毒品係以
    何方式向被告取得，陳述條理分明（即有些係免費，大部分
    係以金錢購買），應無混淆之可能，是被告陳志明上開於警
    詢所證，應堪信為真實。
  2.證人陳志明於偵查中先結證稱：「我曾向乙○○買過毒品，
    但是他說他是替人送毒品」，而當檢察官提示監聽譯文訊問
    陳志明，其則改稱：「（問：《提示監聽譯文》94年6月6日
    早上7時27分，與乙○○之通話內容，何意見？)我是要向乙
    ○○買毒品，我請他幫我買，因為他知道要去哪裡買」等語
    （見偵查卷第14頁），陳志明所供已有不一致（先供稱確有
    向被告買毒品，但被告是幫他人送毒品，後供稱請被告幫忙
    買毒品)；而其於原審雖亦證稱：「（問：你1次都向被告調
    多少的海洛因？調過幾次？）今年3、4月開始請被告調海洛
    因，直到被告 6月被抓為止」、「（問：每次都叫被告拿多
    少錢？）300、500元而已」、「（問：是否曾經與被告一起
    出錢買海洛因？）不曾，都是我拿錢請被告去幫我拿海洛因
    的」、「（問：你請被告幫你拿毒品的經過？）我打被告00
    00000000的電話，請他幫我調，打完之後，我就會到被告新
    生路住處樓下等他，我到的時候打同樣的行動電話給被告，
    他就下來了，下來後我錢交給被告，被告就將海洛因拿給我
    」等語（見原審卷第61至63頁），然於本院上訴審則改證稱
    ：「我曾與被告合資購買毒品，因為我比較沒有錢，我曾拿
    過300、500元或1000元，請他幫我調、幫我買，我們合資購
    買2、3次或3、4次，我知道他幫我調沒有賺錢，因為我知道
    海洛因比較貴，我都拿300、500元或1000元給他，如果他有
    賺錢的話，他出的錢比較少」等語（見本院上訴審卷第 128
    頁）。觀之陳志明於原審及本院上訴審所證，其就：曾否
    與被告一起合資購買海洛因（於原審證稱不曾合資購買過，
    於本院上訴審則改稱曾合資購買數次）：究竟拿多少錢給
    被告（於原審供稱 300或500元，於本院上訴審則改稱：300
    、500或1000元)，前後所供顯有不符，參以被告於偵查中亦
    曾坦承：伊有於94年6月6日上午7時20分許，販賣1次海洛因
    予陳志明，陳志明大約買300、500元的量等語（見偵查卷第
    17頁），足見陳志明於偵查、原審及本院上訴審有關此部分
    所為之證述（即其係請被告幫忙買毒品，或被告僅係幫其調
    毒品沒有賺錢，或係與被告合資購買毒品云云），應係迴護
    被告之詞，不足採信。
  (三)被告販賣海洛因予蔣宗能部分。
  1.此部分之犯罪事實，業據證人蔣宗能於 94年7月18日警詢時
    證稱：「我兩星期以前還有在施用毒品，現在已沒有施用，
    因賣我毒品綽號『二齒』（即被告）都找不到人，而且花費
    很大，所以我自行至草屯療養院拿戒毒藥服用。我所施用的
    毒品都是向綽號『二齒』所購買的，我有使用0000000000、
    0000000000號電話撥打綽號『二齒』使用之0000000000號電
    話，向綽號『二齒』購買毒品，我從94年4月初開始至94年6
    月底，約 2至3天購買1次，每次購買第一級毒品1000至3000
    元不等，計向綽號『二齒』購買20幾次，每次交易都約定在
    他員林鎮○○路35號6樓之1住處樓下巨蛋超商前，我與綽號
    『二齒』只是因買賣毒品而認識，彼此並沒有仇怨或糾紛等
    語（見警卷第10、11頁）。查，蔣宗能既認識被告，應無誤
    認被告之虞，況蔣宗能供稱其於 94年6月底之前（即製作警
    詢筆錄兩星期以前)即找不到被告，亦核與被告於94年6月24
    日即遭羈押於彰化看守所等情相符，況被告與蔣宗能彼此間
    並無仇隙，衡情蔣宗能應無故意攀陷被告之理，觀之蔣宗能
    之上開警詢筆錄，其就如何向被告購買毒品之經過，均能詳
    細陳述，是被告蔣宗能上開於警詢所證，應堪信為真實。
  2.蔣宗能於偵查中雖曾具結證稱：「（問：《提示 94年4月27
    日之監聽譯文》，何意見？）是指我拿出6000元，3000元是
    要還乙○○之前請他買海洛因的錢沒有給他，另3000元是要
    請乙○○幫我買海洛因的錢」、「（問：《提示 94年4月23
    日之監聽譯文》，何意見？）我是要請乙○○幫我買海洛因
    ，我錢拿給乙○○，請他幫我買」等語（見偵查卷第38頁）
    ；於原審雖亦結證稱：「（問：你是否曾經與被告共同出錢
    向他人購買海洛因？）有」、「（問：被告說他是向『老芋
    仔』購買海洛因的，你是否見過此人？）不曾」、「（問：
    你是向被告購買海洛因比較多，還是與被告共同出資合買海
    洛因比較多？）我都是把錢放在電梯裡，被告就把海洛因放
    在電梯裡送下來，就是叫被告幫我調海洛因」、「（問：你
    請被告幫你調海洛因的次數？）我需要的時候，都向被告講
    說我需要多少，被告就會找來，管他是向誰拿的」、「（問
    ：你購買海洛因是否只有兩種情形，就是請被告幫你調，還
    有與被告合資購買？）是的」等語（見原審卷第65頁反面、
    第66頁）；於本院上訴審則具結稱：「我跟乙○○合夥買過
    10幾次之毒品，有時候一起去買，有時候交錢給他，叫他幫
    我買，一起去買約2、3次，我有看過賣毒品給我們的人，我
    與被告是一起去保齡球館買毒品，賣毒品給我們的人綽號「
    『老人』（台語發音，應即上述之『老芋』）」等語（見本
    院上訴審卷第131頁反面、第132頁）。依蔣宗能此部分所證
    ，有下列矛盾之處：其於偵查中均未提及曾與被告合資購
    買毒品，然於原審及本院上訴審即改稱曾與被告合資購買毒
    品；其於原審證稱不曾聽過「老芋」該人，亦不管被告係
    向何人購買毒品，然於本院上訴審則改稱賣毒品的人即係「
    老芋」；有關毒品如何交付，其於原審證稱：伊均將錢放
    在電梯裡，被告就把海洛因放在電梯裡送下來云云，於本院
    上訴審則改稱：伊有看過賣毒品的人，伊與被告是一起去保
    齡球館買毒品云云，前後所供不一致，顯有瑕疵。再就被告
    為其拿取毒品有無賺取利潤乙節，證人蔣宗能於偵查中係證
    稱：伊不知道等語（見偵查卷第38頁），但於本院上訴審則
    改稱：「被告幫我調海洛因沒有賺錢，因為我知道毒品價格
    多少錢，被告給我毒品的數量，大部分行情有多少就給多少
    ，也沒有確定之數量，大概就是市面上行情購買的數量」等
    語（見本院上訴審卷第133頁)，益見蔣宗能迴護被告之情切
    。參以蔣宗能於原審另證稱：「（問：請審判長提示監聽譯
    文第2頁最下面0000000000於94年4月23日零時35分《即警卷
    第17頁》，是否你打電話與被告聯絡，問有沒有 1張，他說
    他不在家，你問說他人在哪裡，你說你會過去找他，之後《
    按即同日零時52分》你向被告要 3張，他說他沒有那麼多，
    後來你向被告拿2000元《提示》？）是，那是同一天的兩通
    電話，是我跟被告的通話內容，第一通電話是我直接向被告
    買海洛因，買1000元的海洛因，約的地點也是在超商那邊，
    第二通電話是我到之後，打給他想要多買，他說他沒有3000
    元，只有2000元的量，所以那次我就買2000元的海洛因」等
    語（見原審卷第65頁），是蔣宗能若係與被告合資或請被告
    幫忙向他人購買海洛因，蔣宗能欲購買多少數量之海洛因，
    應早與被告確認清楚，豈可能到達約定之場所後，臨時追加
    所欲購買之數量，足見蔣宗能應是直接向被告購買海洛因，
    而非與被告合資或請被告幫忙向他人購買海洛因，故蔣宗能
    此部分於偵查、原審及本院上訴審所證（即其係請被告幫忙
    買毒品，或被告僅係幫其調毒品沒有賺錢，或係與被告合資
    購買毒品云云），亦係迴護被告之詞，不足採信。
  (四)按販賣第一級毒品海洛因之法定刑為死刑、無期徒刑，刑責
    極重，故販賣毒品行為，均以隱密方式為之，既無公定價格
    ，復容易因分裝而增減份量，而每次買賣之價量，亦常隨雙
    方關係深淺、資力、需求量及對行情之認知、來源是否充裕
    等因素，而異其標準，非可一概而論，是以販賣之所得、次
    數及利潤，除被告坦承犯行且價量俱臻明確外，究難查得詳
    實內情，然販賣之人從價差或量差中牟利之方式雖異，然其
    意圖營利而販賣則無二致，蓋毒品海洛因屬量微價高之物，
    販賣者皆有暴利可圖，苟非意圖販賣營利，焉有甘冒被處重
    刑而販賣毒品之理，遑論販賣之對象與被告間並非至親，是
    被告確有販賣毒品營利之犯意，亦堪認定。被告販賣第一級
    毒品海洛因予劉家華、陳志明、蔣宗能各計取得多少財物，
    本院依最有利於被告之方式，計算如下：
  1.劉家華部分：
    被告計販賣海洛因 3次予劉家華，各次價格分別為1000元、
    2000元及3000元，所得共計6000元，扣除其中之3000元，劉
    家華係以被告之前積欠其5000元中之3000元抵債，被告販賣
    海洛因予劉家華之部分，計取得3000元之財物。
  2.陳志明部分：
    陳志明於警詢供稱：伊自 94年4月份開始吸食海洛因時，即
    向被告購買毒品，每次交易的金額約500至600元等語；於偵
    查中則證稱：伊每次都是向被告購買300、500元的量，最多
    1000元，大約購買4、5次等語（見偵查卷第14頁）；於原審
    結證稱：伊從94年3、4月才開始找被告拿海洛因，一直持續
    至6月，一個禮拜大約向被告拿3、4次海洛因，金額都是300
    元至500元，其中只有3次免錢，其他都是要錢等語（見原審
    卷第61至63頁）。因時間久遠，陳志明已無從詳述每次向被
    告購買海洛因之時間、金錢，本院依最有利於被告之方式計
    算，則陳志明自94年4月份某日起至同年6月24日被告遭羈押
    於彰化看守所止，計向被告購買4次海洛因，其中 1次為500
    元，另3次均為300元，計取得1400元之財物（500×1＋300
    ×3＝1400）。
  3.蔣宗能部分：
    蔣宗能於警詢證稱：伊從 94年4月初開始至94年6月底，約2
    至3天購買1次，每次購買第一級毒品1000至3000元不等，計
    向綽號『二齒』購買20幾次等語；於偵查中證稱：伊自94年
    4月初至6月底向被告購買海洛因，約 4、5天買1次等語（見
    偵查卷第37頁)；於原審結證稱：伊約每2、3天向被告拿1次
    海洛因，伊買1000元的比較多，3000元的買過2、3次而已，
    2000元買過1、2次而已，其他都是1000元，約向被告購買海
    洛因25次以上，將近30次，時間太久了，伊記不太清楚等語
    （見原審卷第64至66頁），本院依最有利於被告之方式計算
    ，被告應係自94年4月間起至同年6月24日遭羈押於彰化看守
    所前某日止，計販賣25次海洛因予蔣宗能，其中3000元的2
    次、2000元的1次，其他22次均為1000元，合計取得3萬元的
    財物（2000×1＋3000×2＋22×1000＝30000）。
  4.以上合計被告販賣海洛因所取得之財物為3萬4400元（3000
    ＋1400＋30000＝34400）。
  (五)綜上，被告有於上揭時、地販賣第一級毒品海洛因予證人劉
    家華、陳志明及蔣宗能之犯行，應堪認定，其上開所辯，顯
    係卸責之詞，自難採信。
三、被告行為後，刑法部分條文業於95年7月1日修正公布，有關
    本案之新舊法比較適用如下：
  (一)刑法第56條連續犯之規定雖經廢除，惟廢除連續犯後，須依
    數罪併罰之規定處罰，經比較後並非較有利於被告，依修正
    後刑法第2條第1項前段之規定，自應適用行為時法即修正前
    刑法第56條連續犯之規定處斷。
  (二)又無期徒刑減輕者，修正前刑刑法第65條第2項原規定為7年
    以上有期徒刑，修正後刑法第 65條第2項則改為20年以下15
    年以上有期徒刑，比較新舊法之規定，以修正前之規定較有
    利於被告。
  (三)刑法第33條第5款關於罰金刑之規定，由「罰金：銀元1元以
    上」，修正為「罰金：新臺幣1000元以上，以百元計算之」
    ，本案有關併科罰金刑之部分，經比較新、舊法結果，應適
    用修正前刑法第33條第5款之規定較有利於被告。
  (四)修正前刑法第47條關於累犯之規定，業已修正，惟本件被告
    不論依修正前之刑法第47條，或修正後刑法第47條第1項之
    規定，均構成累犯，對被告而言並無有利或不利之情形，自
    不生比較之問題，應直接適用新法之規定。
四、按海洛因為毒品危害防制條例第 2條第2項第1款所規定之第
    一級毒品，核被告連續販賣第一級毒品予劉家華、陳志明及
    蔣宗能以牟利之行為，係犯毒品危害防制條例第4條第1項之
    販賣第一級毒品罪。被告為販賣而持有第一級毒品之低度行
    為，應為販賣第一級毒品之高度行為所吸收，不另論罪。被
    告多次販賣第一級毒品之犯行，時間緊接，犯罪構成要件相
    同，顯係基於概括犯意反覆為之，為連續犯，應依修正前刑
    法第56條之規定論以一罪，並就法定刑併科罰金部分加重其
    刑，法定刑為死刑、無期徒刑部分則依法不得加重其刑。又
    被告前於92年間，因違反毒品危害防制條例案件，經法院判
    處有期徒刑 4月，甫於93年5日8日執行完畢，此有臺灣高等
    法院被告前案紀錄表附卷可參（見本院更一審卷第13頁），
    其於受有期徒刑執行完畢後， 5年以內故意再犯本件有期徒
    刑以上之罪，為累犯，應依刑法第 47條第1項規定，就併科
    罰金刑部分遞加重其刑，法定刑為死刑及無期徒刑部分則不
    得加重。又公訴人雖僅就被告於94年4月28日、同年4月29日
    販賣海洛因予劉家華2次，及於 94年6月6日販賣海洛因予陳
    志明 1次提起公訴，然檢察官就犯罪事實一部起訴者，其效
    力及於全部，本件被告其餘販賣海洛因予劉家華、陳志明之
    犯行，與上揭論罪科刑之販賣第一級毒品海洛因部分，有連
    續犯之關係，本院自應就屬於裁判上一罪之其餘部分一併加
    以裁判（至檢察官於起訴書中雖僅敘明被告係自 94年4月間
    起至同年 6月間止，販賣20餘次之海洛因予蔣宗能，本院依
    上開證據更正為被告係自94年4月間起至同年6月24日遭羈押
    於彰化看守所前某日間止，販賣25次海洛因予蔣宗能）。又
    起訴書附表所示一、(一)與一、(三)部分係屬重複，業據公訴人
    於原審法院準備程序時當庭更正，附此敘明。另被告於94年
    4月29日係於其彰化縣員林鎮○○路 35號6樓之1之租屋處，
    交付海洛因予劉家華之情，業據證人劉家華於偵訊及原審法
    院審理時證述屬實，公訴人誤認為於劉家華之彰化縣埔心鄉
    ○○村○○路 ○段15巷2弄22之1號住處交付，尚有誤會，併
    此敘明。被告雖有上開販賣第一級毒品之犯行，然其販賣之
    人數僅有 3人，所得亦屬有限，數量非多，犯罪之情節尚屬
    輕微，且其因缺錢花用一時貪念，致觸法定刑為死刑或無期
    徒刑之重典，相對於長期、大量販賣毒品之真正毒梟而言，
    其對於社會秩序與國民健康之危害，顯然較輕，倘亦處以死
    刑或無期徒刑，不免過苛，且無從與真正長期、大量販毒之
    惡行區別，是認其犯罪情節尚堪憫恕，爰依刑法第59條之規
    定，酌量減輕其刑，並就併科罰金刑部分先加後減之。
四、原審予以論罪科，固非無見，惟：(一)被告前曾於92年間，犯
    毒品危害防制條例罪，經法院判處有期徒刑4月，於93年5月
    8 日執行完畢，本件係屬累犯，原審未論以累犯，容有疏漏
    ；(二)本罪法定刑為死刑、無期徒刑部分依法不得加重其刑，
    惟原審論以連續犯而仍就該罪加重其刑，與法未合；(三)被告
    於 94年6月24日即遭羈押於彰化看守所，有臺灣高等法院被
    告前案紀錄表附卷可參（見本院更一審卷第18頁），原審認
    被告於94年7月間、或同年7月中旬，仍有販賣毒品予蔣宗能
    、陳志明，亦有未當；(四)被告販賣海洛因所取得之財物為 3
    萬4400元，原審誤算為5萬400元，亦有未洽。被告上訴意旨
    仍執前詞否認販賣毒品，指摘原判決不當，雖無理由，但原
    判決既有上開可議之處，自應由本院將原判決關於被告販賣
    第一級毒品及定執行刑部分撤銷改判。爰審酌被告年輕體健
    ，明知施用毒品有害身心健康，竟憑販賣戕害身心之海洛因
    牟利，嚴重危害社會治安及國民健康，及其犯罪動機、方法
    、手段、品行、智識程度、販賣期間長短、次數、犯罪所得
    ，暨犯後矢口否認犯行，態度不佳等一切情狀，量處如主文
    所示之刑。
五、次按毒品危害防制條例第19條第1項規定，犯該條例第4條至
    第 9條、第12條、第13條或第14條第1項、第2項之罪者，其
    供犯罪所用或因犯罪所得之財物，均沒收之，如全部或一部
    不能沒收時，追徵其價額或以財產抵償之。本規定所稱「追
    徵其價額者」，必限於所沒收之物為金錢以外之其他財物而
    無法沒收時，始應追徵其價額，使其繳納與原物相當之價額
    。如所得財物為金錢而無法沒收時，應以其財產抵償之，而
    不發生追徵價額之問題（參閱最高法院93年台上字第2743號
    判決要旨）。本件被告販賣第一級毒品予劉家華、陳志明、
    蔣宗能等人所取得之財物 3萬4400元，應依毒品危害防制條
    例第 19條第1項規定宣告沒收，如全部或一部不能沒收時，
    以其財產抵償之（至於被告販賣毒品予劉家華，而為劉家華
    以其所積欠5000元中之3000元抵償部分，因被告就此3000元
    部分僅取得免予清償之利益，而未實際取得該3000元之財物
    ，故此抵償之3000元，自無庸諭知沒收，或以財產抵償）；
    另該支0000000000號之行動電話係被告所有，業據被告於本
    院更一審時坦承在卷（見本院更一審卷第52頁），而該支行
    動電話（含0000000000號SIM卡1張，該晶片依目前電信業者
    與使用者之定型化契約規定，自租用日起即為消費者所有，
    退租或拆機不需繳回，故亦應一併沒收），依上開論述，應
    係被告所有供犯罪所用之物，雖未扣案，但無證據證明業已
    滅失，亦應依毒品危害防制條例第 19條第1項之規定沒收之
    ，如全部或一部不能沒收時，追徵其價額。
據上論結，應依刑事訴訟法第369條第1項前段、第364條、第299
第1項前段，毒品危害防制條例第4條第1項、第19條第1項，刑法
第2條第1項、第11條、第 47條第1項、第59條，修正前刑法第56
條，判決如主文。
本案經檢察官甲○○到庭執行職務。
中    華    民    國    97    年    4     月    24    日
            刑事第十庭    審判長法  官  林  照  明
                                法  官  郭  瑞  祥
                                法  官  蔡  名  曜
上列正本證明與原本無異。
如不服本判決應於收受送達後10日內向本院提出上訴狀，其未敘
述上訴之理由者並得於提起上訴後10日內向本院補提理由書（均
須按他造當事人之人數附繕本）。
                                書記官  劉  恒  宏
中    華    民    國    97    年    4     月    29    日
附論罪科刑法條：毒品危害防制條例第4條第1項
製造、運輸、販賣第一級毒品者，處死刑或無期徒刑；處無期徒
刑者，得併科新臺幣1千萬元以下罰金。


司法院資訊處製作；財團法人民間司法改革基金會備份。
